臺灣高等法院刑事判決　　　　　　　　　　　　　　九十三年度上訴字第一六０號
　　上　訴　人　臺灣桃園地方法院檢察署檢察官
　　上　訴　人
　　即　被　告　戊○○
　　選任辯護人　高瑩　律師
　　　　　　　　陳傳中　律師
右上訴人因被告偽造文書等案件，不服臺灣桃園地方法院九十二年度易字第七四一號
，中華民國九十二年十一月二十六日第一審判決（起訴案號：臺灣桃園地方法院檢察
署九十一年度偵字第一八七一０號），提起上訴，本院判決如左：
    主  文
上訴駁回。
        事  實
一、戊○○於民國（下同）八十九年四月五日起，自任會首召集採內標制，會員人數
    姓名、標金、開標日期均詳如附表一所示之Ａ、Ｂ二組民間互助會，以競標金額
    最高之人為得標者，Ａ會開標時間於每月五日晚間七時五十分，Ｂ會開標時間於
    每月五日晚間八時，地點均在桃園縣桃園市○○街六八巷八號戊○○住處，詎戊○○因投資虧損及遭人倒會，竟基於行使偽造私文書及意圖為自己不法之所有之
    概括犯意，自八十九年五月五日起至九十一年七月五日止，先後於附表一所示之
    二組互助會競標之日，在競標地點即上址住處，利用擔任會首及主持競標之便，
    趁參加之互助會員大多係鄰居、親友介紹參加，因工作繁忙無暇到場及信任戊○○之機會，戊○○以口頭佯稱有未到場會員委其投標，而以在空白紙上偽填得標
    金額各如附表二、三所示之出標金額及得標者如附表二、三所示癸○○等被冒標
    人之署押之方式，依習慣表示擬投標會員競價投標之意思表示，用資偽造各該會
    員以如附表二、三之不等金額競標之標單之準私文書，連續偽造標會單，再先後
    出示所偽造之上紙標單予到場會員而行使之，連續向其他會員騙稱已由如附表二
    、三所示被冒標人以如附表二、三所示出標金額得標，均足以生損害於如附表二
    、三所示癸○○等被冒標人及全體活會會員，而以此方式冒標如附表二、三所示
    被冒標人尚屬活會會員之會，並以如附表二、三所示之出標金額得標，再告知各
    活會會員遭冒標會員之得標金額，以此方式使各次活會會員及被冒用姓名之會員
    陷於錯誤，分別於開標後四、五日內在住處或親自至上址戊○○住處如數交付會
    款予戊○○，分別詐得如附表二、三所示之金額，合計共詐得約新臺幣（下同）
    二百零一萬二千八百元；而投標後之標單於當次開標後即丟棄。嗣於九十一年八
    月五日戊○○宣布終止互助會，而經會員相互核對後始悉上情。
二、案經丁○○告訴由台灣桃園地方法院檢察署檢察官偵查起訴。
        理  由
一、訊據上訴人即被告戊○○坦承有招攬附表一所示之二組互助會，但矢口否認有何
    行使偽造私文書及詐欺取財之犯行，辯稱：「我沒有冒標…」（見原審九十二年
    七月十日訊問筆錄）、「癸○○有標到會，錢都借給我，我有貼利息給她們，現
    在我無法給予利息、還錢，她們就說是活會」、「壬○○、曾美麗都有」（見原
    審九十二年十一月十二日審理筆錄）云云，惟查：
  (一)被告於八十九年四月五日自任會首召集會期從八十九年四月五日起至九十二年四
    月五日止之附表一所示之二組互助會，其中附表一編號（Ａ）所示之互助會會員
    名單上有癸○○、辰○○、庚○○、卯○○，分別於八十九年十二月五日、九十
    年一月五日、九十年五月五日、九十一年二月五日得標；而編號（Ｂ）所示之互
    助會會員名單上有壬○○、丑○○（原應為劉進福，互助會名單誤載為丑○○）
    、辛○○、乙○○、丙○○、寅○○（二個名額），分別於八十九年五月五日、
    八十九年八月五日、九十年五月五日、九十一年一月五日、九十一年三月五日、
    九十一年六月五日、九十一年七月五日得標之情，有附表一所示之互助會簿影本
    二份（見偵查卷第十九頁至第二十六頁）、被告提出之互助會得標會員姓名、得
    標日期、得標金額明細（見偵查卷第一一七、一一八頁）在卷可稽。
  (二)而依被告所提出之互助會名冊、同意書（見偵查卷第三十九頁至第四十三頁、第
    五十五頁），附表一所示之二組互助會於九十一年八月五日終止後，二會均剩九
    個會期，附表一編號（Ａ）之活會會員有黃建中、黃淑錦、徐侑君、徐清水（二
    會）、徐春福（二會）、吳淑子、吳昭美；附表一編號（Ｂ）之活會會員有黃利
    好、丁○○、徐侑菁、黃幸木、黃淑燕、游淑嬌（二會）、徐清水（二會）。然
    而附表一編號（Ａ）之互助會除上述活會會員外，癸○○、辰○○、庚○○、卯
    ○○亦係活會會員，而附表一編號（Ｂ）之互助會除上述活會會員外，壬○○、
    丑○○、辛○○、乙○○、丙○○、寅○○亦為活會會員，此亦據證人癸○○於
    偵查及原審訊問時證述：「．．我是四個死會、四個活會，活會是辛○○、丙○○、癸○○、庚○○」（見偵查卷第一三四頁）、「我參加Ａ、Ｂ會，各二個名
    額，用我、夫丙○○、嫂嫂庚○○、弟弟辛○○的名字，四個都是活會」（見原
    審九十二年七月十日訊問筆錄）；寅○○於偵查及原審訊問時證述：「共二會，
    有標一會，是九十一年六月五日，第二會是七月份，用結會，沒有標」（見偵查
    卷第一三三頁背面）、「我參加Ｂ會，二個名額，都是用我的名字，一個死會，
    一個活會，九十一年六月五日標到一會」（見原審九十二年七月十日訊問筆錄）
    ；壬○○於偵查及原審訊問時證述：「共四會，我的名字一個、卯○○、辰○○
    、劉進福」、「都是活會」（見偵查卷第一四七頁）、「我參加ＡＢ會，共四個
    名額，用我、夫劉進福、辰○○、卯○○的名字，都是活會」（見原審九十二年
    七月十日訊問筆錄）；曾美麗於偵查及原審訊問時證述：「是我（曾美麗）以乙○○名義跟，一個活會，是八點，另一個死會」（見偵查卷第一六五頁背面）、
    「我參加Ａ、Ｂ會二會，分別用我及夫乙○○名字參加，Ａ會是死會，Ｂ會是活
    會，九十年六月五日標到一會」（見九十二年七月十日訊問筆錄）等語甚詳，雖
    然被告一再辯稱：「他們（指癸○○）得標都有簽得標單，而且也承認，事後卻
    又否認．．」（見原審九十二年九月二十四日訊問筆錄）、「．．癸○○有標到
    會，錢都借給我，我有貼利息給她們，現在我無法給予利息、還錢，她們就說是
    活會．．」、「．．癸○○有標到會，錢都借給我」、「壬○○、曾美麗都有」
    （見原審九十二年十一月十二日審理筆錄）等詞，並提出簽回單影本五十六紙（
    見偵查卷第五十六頁至第一一一頁）為證；而證人癸○○於九十一年十二月十二
    日偵查時雖曾證述：「．．癸○○共參加八會，都是死會，我自己二個會，曾長
    明一會，辛○○一會，庚○○一會，子○○一會，丙○○一個會」、「（提示戊○○提出死會名單，標會日期、金額是否親自投標？）都沒錯」等語（見偵查卷
    第一二三頁正面及背面），然其於九十一年十二月二十三日偵查時則改稱：「上
    次我講我都是死會是不實在的，戊○○叫我這樣講就快點還我錢，其實我是四個
    死會，四個活會，活會是辛○○、丙○○、癸○○、庚○○」、「（提示八十九
    年十二月五日簽回單，為何有這張簽單？）是上次出庭時，戊○○叫我簽的」、
    「九十年五月五日辛○○，九十一年三月五日丙○○，九十年五月五日庚○○，
    都是我兒子或女兒簽的，九十一年三月五日癸○○那張是我的會．．」（見偵查
    卷第一三六正面及背面）、「（為何這些活會有簽收單？）戊○○叫我簽的，時
    間在第一次開庭之前，有部分是邱縈焄簽的，她叫我們簽，這樣子錢可以早一點
    還我們」等語（見偵查卷第一四九頁背面）。嗣被告於九十一年十二月二十三日
    偵查時經證人癸○○為上述主張後即坦認：「（癸○○是否有四個活會？）是」
    、「（是否叫癸○○說都是死會？）是」、「（癸○○是活會還是死會？）是活
    會」、「（『長福』、『煌燮』是否有標會？）沒有」、「（在標會記錄單上曾
    長明（應為辛○○之誤）、丙○○、癸○○、庚○○，有標，他們有無標會？）
    沒有」、「（何時叫癸○○作偽證？）上次開庭前一星期（九十一年十二月十五
    日）」（見偵查卷第一三五頁背面及第一三六頁）；且證人邱縈焄（癸○○之女
    ）、壬○○於偵查中分別證稱：「（幾張簽回單是戊○○叫你偽簽的？）辛○○
    Ｂ會九十年五月五日及庚○○Ａ會九十年五月五日」、「叫我簽這樣可以快一點
    還我媽錢」；「（Ａ會九十年十一月五日是你標還是簡雅玲標的？）簡雅玲標的
    ，因他標會還我錢，簽收單是我簽的」、「在癸○○及邱縈焄前一天簽的，戊○○說這樣可以早一點還我們錢」（見偵查卷第一四八頁背面至一五○頁）。另被
    告於九十二年十一月十二日原審審理時雖又稱：「癸○○有標到會，錢都借給我
    」、「壬○○、曾美麗都有」等語，但經證人癸○○、壬○○、曾美麗當庭否認
    後，被告則又坦稱：「是曾長明的會，標到後借給我」等語，綜上可知，得標之
    簽回單係被告要求證人癸○○等偽簽，是被告上開有關癸○○等人有得標及將得
    標會錢出借給伊之詞並不足採。另證人李己○○、甲○○於本院審理時雖均曾證
    稱，每次標會都有看到癸○○云云，惟證人李己○○亦證稱：「（．．．每次標
    會時你是否都有前往？）沒有每次都到」；而證人甲○○亦證稱：「（這兩個會
    每一次開標時，你是否都有到場？）每一次都有去，但標到以後就沒有去了」、
    「（這兩個會你各在何時標到？）我忘了，大概在中間的時候標到的．．．」（
    見本院卷九十三年三月五日審理筆錄），可知，證人李己○○雖稱每次標會均看
    到癸○○，但其並非每次標會均有到場，自不足以證明於其未到場時，癸○○亦
    有到場等情；而證人甲○○於中間會期即已得標，成為死會會員，之後並沒有再
    去標會現場，亦無法證明在其後未到場時，癸○○是否有到場乙事，是渠等前開
    所辯每次標會均見到癸○○云云，均尚難為被告有利之認定。又被告召集之附表
    一所示之二組互助會於每月五日晚間七時五十分及八時在上址被告住處競標時需
    寫標單，標單內容為競標之利息及競標者姓名一節，亦已據證人寅○○、癸○○
    、壬○○、李己○○於九十二年七月十日原審調查時陳述甚詳，可見被告有冒用
    附表二、三所示之癸○○等活會會員名義填寫標單行使競標詐得互助會款之行為
    甚明，本件事證明確，被告犯行洵堪認定。
二、按在標單上書寫姓名及利息金額，乃用以表示欲以該利息金額作為競標會款之意
    思，故偽造標單係屬偽造刑法第二百二十條第一項以文書論之文書。互助會（即
    合會）會首固應於每期標會後三日內，代得標會員收取會款，連同自己之會款於
    期滿之翌日前交付得標會員。逾期未收取之會款，會首應代為給付。民法第七百
    零九條之七第二項定有明文。惟不論何人得標，會首對於已領取會款之會員（即
    一般所謂死會），均得請求給付該次應繳會款（即死會會款），因之被告於附表
    二、三所示之時間，以附表二、三所示之投標金額，冒用附表二、三所示之人參
    與投標，其詐標之對象應僅限於尚未得標之會員（即一般所稱活會會員），又被
    告既冒用附表二、三所示之癸○○等人名義參加互助會，自無可能詐欺自己，則
    於計算各該次詐欺行為時，其詐欺之活會會員人數，自應將會首、已得標會員之
    人數扣除。被告先後以附表二、三所示會員之名義冒標，其詐欺所得之金額均詳
    如附表二、三所示。核被告所為，係犯刑法第二百十六條、第二百二十條第一項
    、第二百十條之行使偽造準私文書罪及同法第三百三十九條第一項詐欺取財罪。
    公訴人對於被告於附表三編號（三）、（四）所示之時間冒辛○○、乙○○二人
    名義填寫標單行使競標得款之行使偽造私文書及詐欺取財之犯行未予起訴，然此
    部分與已起訴經判刑之行使偽造私文書及詐欺取財犯行，均係基於概括犯意而為
    ，有連續犯關係，屬裁判上一罪，本院自得予以審究，併此敘明。被告先後多次
    行使偽造準私文書及詐欺取財犯行，均時間緊接，所犯各為犯罪構成要件相同之
    罪名，皆係基於概括之犯意而為，為連續犯，均應依刑法第五十六條規定以一罪
    論，並加重其刑；被告偽造署押之行為係偽造私文書之部分行為，又其偽造私文
    書之低度行為應為行使偽造私文書之高度行為所吸收，均不另論罪。被告於當次
    開標時間之詐欺行為，其詐欺對象包括被冒名之活會會員及其他活會會員，乃一
    行為觸犯數罪名，為想像競合犯應從一重處斷，又其於各次開標時間之行使偽造
    準私文書及詐欺犯行間，有方法結果之牽連犯關係，應依刑法第五十五條規定從
    一重之行使偽造準私文書罪處斷。原審以被告罪證明確，而適用刑法第五十六條
    、第二百十六條、第二百十條、第三百三十九條第一項、第五十五條，罰金罰鍰
    提高標準條例第一條前段，並審酌被告素行，其已無資力，不思積極向會員坦認
    並謀解決之道，卻藉冒標會員會款之手段，以掩飾其犯行，詐得二百零一萬二千
    八百元會款，其危害社會經濟及正常之交易活動尚非至鉅，及被告雖與部分會員
    達成和解，但並未依和解內容償還積欠之會款，及犯後仍否認犯行等一切情狀，
    量處有期徒刑一年二月。復說明被告冒用附表二、三所示之癸○○等人名義偽造
    之標單，雖係被告所有且供犯罪所用之物，惟並未扣案，且依一般互助會標會習
    慣，多在當次標會後即將標單毀棄，亦無證據顯示本件標會有保留標單之習慣，
    為免將來執行困難計，爰不予宣告沒收。經核原判決上開認事用法，洵無違誤，
    量刑亦屬妥適，檢察官循告訴人請求以原判決對被告量刑尚嫌過輕，而提起上訴
    ，難認有理由；被告上訴仍執陳詞否認犯行，而指摘原判決不當，亦無可採，各
    該上訴均應予以駁回。
三、公訴意旨另以被告於九十年三月五日冒子○○名義填寫「競標人子○○，競標金
    額二千元」之標單持以行使競標並得標以詐取會款，而認被告涉犯刑法第二百十
    六條、第二百十條之行使偽造私文書罪及第三百三十九條第一項之詐欺罪嫌云云
    ；按犯罪事實應依證據認定之，無證據不得認定犯罪事實。又不能證明被告犯罪
    者，應諭知無罪之判決，刑事訴訟法第一百五十四條第二項、第三百零一條第一
    項前段分別定有明文。而認定不利於被告之事實，須依積極證據，苟積極證據不
    足為不利於被告事實之認定時，即應為有利於被告之認定，更不必有何有利之證
    據。本件公訴人認被告涉有上揭犯行係以證人癸○○之證詞為據；經查被告所召
    集之附表一編號（Ｂ）所示之互助會會員名單上有子○○姓名，並於九十年三月
    五日得標一節，有被告提出之互助會得標會員姓名、得標日期、得標金額明細（
    見偵查卷第一一七、一一八頁）在卷可稽，雖然證人癸○○於九十二年一月二十
    二日偵查時證稱：「共八會，丙○○、子○○、癸○○、庚○○四個活會」、「
    丙○○、子○○、癸○○、庚○○是活會，曾長明、辛○○、李淑珍、簡雅玲是
    死會」等語，然而證人子○○（癸○○母親）、曾長明於（癸○○弟弟）於九十
    一年十二月二十三日偵查時則分別證稱：「我（子○○）名義給曾長明用，跟的
    會」、「（標金是否是二千元，標期九十年三月五日？）標金應該不到二千元」
    ；而證人癸○○於九十一年十二月二十三日偵查、九十二年七月十日原審調查時
    則均係稱：「．．我是四個死會，四個活會，活會是辛○○、丙○○、癸○○、
    庚○○」、「我參加Ａ、Ｂ會，各二個名額，用我、夫丙○○、嫂嫂庚○○、弟
    弟辛○○的名義，四個都是活會」等，並表示曾長明部分是曾長明自己參加，伊
    只是幫曾長明代繳會錢，可知子○○部分確有競標得標，此外，復查無足以證明
    被告有冒子○○名義填寫標單競標詐得會款之積極證據，應認此部分不能證明犯
    罪，由於此部分公訴人認與前經起訴判刑部分有連續犯裁判上一罪關係，從而原
    判決就此部分不另為無罪之諭知，經核亦無違誤。
據上論斷，應依刑事訴訟法第三百六十八條，判決如主文。
本案經檢察官林炳雄到庭執行職務。
中　　　華　　　民　　　國　　九十三　　年　　　三　　　月　　 十九 　　日
                              臺灣高等法院刑事第十二庭
                                    審判長法　官  劉  景  星
                                          法　官  謝  靜  恒
                                          法　官  陳  志  洋
右正本證明與原本無異。
如不服本判決應於收受送達後十日內向本院提出上訴書狀，其未敘述上訴之理由者並
得於提起上訴後十日內向本院補提理由書（均須按他造當事人之人數附繕本）。
                                          書記官  王  韻  雅
中　　　華　　　民　　　國　　九十三　　年　　　三　　　月　　二十三　　日
附表一：
編號（Ａ）：第一組互助會（內標制）
           互助會起迄時間：八十九年四月五日起至九十二年四月五日止
           會員：黃利好、黃建中、蘇  宗、黃淑錦、黃建進、徐侑君、黃幸木、
                 曾長明、卯○○、癸○○、簡雅玲、庚○○、曾美麗、辰○○、
                 李文瑞、李阿霞、李麗虹、李麗美、李訓輝、己○○、己○○、
                 己○○、徐清水、徐清水、徐春福、徐春福、玉  枝、李月娥、
                 陳明泓、徐阿桂、吳昭美、吳碧秀、吳淑子、毛麗霞、王俊銘、
                 邱秋香。連會首計三十一名。
             每月會款：新台幣（下同）一萬元。
                       底標一千元。
             開標日：每月五日晚間七時五十分。
             開標地點：桃園市○○街六八巷八號
編號（Ｂ）：第二組互助會（內標制）
           互助會起迄時間：八十九年四月五日起至九十二年四月五日止
           會員：黃利好、黃建進、丁○○、徐侑菁、黃幸木、黃淑燕、壬○○、
                 子○○、李淑珍、辛○○、丑○○、乙○○、丙○○、李文瑞、
                 游彩嬌、游彩嬌、李訓文、李訓文、劉麗雲、劉麗雲、劉麗雲、
                 莊賢子、徐清水、徐清水、玉  枝、李月嬌、陳秀金、己○○、
                 己○○、己○○、阿  心、寅○○、寅○○、林淑瓊、林淑瓊、
                 楊富貴。連會首計三十七名。
             每月會款：新台幣（下同）一萬元。
                       底標一千元。
             開標日：每月五日晚間八時。
             開標地點：桃園市○○街六八巷八號。
附表二：
 編號  被冒標人   冒標時間     標息         詐得之標金         備註
       姓名                     （新台幣元） （新台幣元)
（一）  癸○○    八十九年十二  一千八百元   二十三萬七千      第一組
                  五日晚間七時               八百元            互助會
                  五十分                                       Ａ會
（二）  辰○○    九十年一月五  一千九百元   二十三萬四千      同右
                  日晚間七時五               九百元
                  十分
（三）  庚○○    九十年五月五  二千元       二十萬零八千      同右
                  日晚間七時五               元
                  十分
（四）  卯○○    九十一年二月  二千四百元   十三萬六千八      同右
                  五日晚間七時               百元
                  五十分
附表三：
 編號  被冒標人   冒標時間      標息         詐得之標金         備註
       姓名
（一） 壬○○     八十九年五月  一千七百元   二十九萬八千      第二組
                  五日晚間八時               八百元            互助會
                                                               Ｂ會
（二） 丑○○     八十九年八月  一千五百元   二十八萬九千      同右
      （劉進福）  五日晚間八時               元
（三） 辛○○     九十年五月五  二千元       二十萬零八千      同右
                  日晚間八時                 元
（四） 乙○○     九十一年一月  二千元       十五萬二千元      同右
                  五日晚間八時
（五） 丙○○     九十一年三月  二千五百元   十三萬五千元      同右
                  五日晚間八時
（六） 寅○○     九十一年七月  二千五百元   十一萬二千五      同右
                  五日晚間八時               百元
附論罪科刑依據之法條：
刑法第二百十條
偽造、變造私文書，足以生損害於公眾或他人者，處五年以下有期徒刑。
刑法第二百十六條
行使第二百十條至第二百十五條之文書者，依偽造、變造文書或登載不實事項或使登
載不實事項之規定處斷。
刑法第二百二十條
在紙上或物品上之文字、符號、圖畫、照像，依習慣或特約，足以為表示其用意之證
明者，關於本章及本章以外各罪，以文書論。
錄音、錄影或電磁紀錄，藉機器或電腦之處理所顯示之聲音、影像或符號，足以為表
示其用意之證明者，亦同。
稱電磁紀錄，指以電子、磁性或其他無法以人之知覺直接認識之方式所製成之紀錄，
而供電腦處理之用者。
刑法第三百三十九條：
意圖為自己或第三人不法之所有，以詐術使人將本人或第三人之物交付者，處五年以
下有期徒刑、拘役或科或併科一千元以下罰金。
以前項方法得財產上不法之利益或使第三人得之者，亦同。
前二項之未遂犯罰之。
